臺灣新竹地方法院刑事判決　　　　　　　 95年度訴字第399號
公　訴　人　臺灣新竹地方法院檢察署檢察官
被　　　告　丙○○原名洪正一.
　　　　　　　　　　弄15號4.
選任辯護人　林進塗　律師
上列被告因偽造文書等案件，經檢察官提起公訴（95年度撤緩偵
字第22號），本院判決如下：
    主  文
丙○○共同意圖供行使之用，而偽造有價證券，處有期徒刑壹年
陸月。緩刑參年。
偽造之本票壹紙、附條件買賣契約書、授權書上偽造之「林東恆
」署押參枚及印文肆枚，均沒收。
    事  實
一、丙○○與丁○○（另經檢察官緩起訴處分確定）原為夫妻（
    已離婚），因丁○○於民國90年間為日聯三商股份有限公司
    （下稱日聯公司）之業務員，因有貸款購車之需要，惟礙於
    公司規定業務員不得向日聯公司簽訂附條件買賣契約，乃商
    得丙○○同意而以其名義購買，並由丁○○覓友人林東恆擔
    任保證人，因林東恆表示尚需時間考慮，丁○○遂向林東恆
    表示可先提供身分證影本，嗣真正辦理時再為確認其意願，
    林東恆乃因此交付其身分證影本予丁○○。丙○○與丁○○
    明知乙○○尚未同意擔任丙○○之連帶保證人，竟於民國90
    年10月間某日，在其等位於新竹縣竹北市某住處，基於偽造
    文書及意圖為自己不法所有之犯意聯絡，推由丙○○出面委
    託向不知情且年籍姓名不詳之室友，利用該室友於丙○○與
    日聯公司之附條件買賣契約書上，偽造「乙○○」之署押，
    並簽發本票，表示林東恆願擔任附條件買賣契約之保證人，
    以達其偽造私文書及有價證券之目的。而丁○○身為日聯公
    司業務員，依其職責應詳實對保，詎其為遂其貸款目的，明
    知上開文件上「林東恆」之簽名並非林東恆親簽，亦未獲得
    其同意，竟於上開文件上為對保完成之記載，足以生損害於
    本人即日聯公司，嗣由丁○○將上開契約交付日聯公司收執
    而行使，足生損害於林東桓與日聯公司審核上開附條件買賣
    契約之正確性，且致日聯公司誤認丙○○係契約相對人及乙○○確欲擔任本件買賣契約之保證人而陷於錯誤，並交付所
    貸款項新臺幣59萬元。嗣因丙○○未依約繳款，為日聯公司
    依約追償時，始發現上情。
二、案經告訴人日聯公司訴請臺灣士林地方法院檢察署呈請臺灣
    高等法院檢察署令轉台灣新竹地方法院檢察署檢察官偵查起
    訴。
    理  由
一、證據能力有無之判斷：
    被告對於證人甲○○、林東恆、丁○○等人於警訊、偵查及
    本院審理時以證人所為陳述均不爭執其證據能力；又公訴人
    所提出經本院據以認定事實之各項公務員職務上所製作之文
    書證據及上開證人於偵查中向檢察官所為之陳述，亦均無顯
    有不可信情況之情形，依刑事訴訟法第159條之4第1款、第
    159條之1第2項之規定，亦應認均有證據能力。另被告就附
    條件買賣契約書、本票、民事起訴狀、委任辦理附條件買賣
    交易事項合約、承諾書等物證部分亦不爭執其證據能力，而
    公訴人復主張以上開人證、物證作為證據方法，上開證據自
    有證據能力，本院得以依法審酌其證據力，合先敘明。
二、認定犯罪事實所憑之證據及認定之理由：
  (一)訊據被告固矢口否認上開犯罪事實，辯稱其並無詐欺犯意，
    因當時其前妻欲購車，伊僅係擔任人頭，而擔保人乃其前妻
    所覓得，另被告之辯護人亦辯稱被告僅係應其前妻之請而出
    名擔任購車之人頭，保證人係由被告前妻丁○○負責，其與
    丁○○之間並無犯意聯絡，且本案發生後，丁○○隨即與告
    訴人達成和解，被告完全不知情云云。惟查：
  1.本案被告並不否認曾於附條件買賣契約書及本票上簽署自己
    姓名，且於本院審理時自承：「（問：買賣契約書、本票上
    面林東恆的名字是何人簽立？）當時在庭（同）壹個屋子有
    壹個室友，不記得他叫什麼名字，丁○○說可以請他簽名，
    只要有人簽就可以，．．．至於保證人是否同意，我沒有跟
    保證人聯繫過，．．．。」、「（檢察官問：你剛剛說，鄒
    佳蓉有當場詢問林東恆，而且林東恆同意，為何不由你來簽
    名，而由室友來簽名？）因為要有不同的筆跡。」、「（問
    ：既然這樣為何不讓林東恆自己簽名？）因為急著撥款，而
    且林東恆人在台北。」（以上參酌本院96年3月12日審判筆
    錄）。由是可知，本案被告擔任人頭於附條件買賣契約書、
    本票上簽名時，林東恆本人並未在場，被告亦未親耳聽聞林
    東恆有同意擔任保證人之意思表示，而其與丁○○所以另覓
    他人簽名，主要目的係為使簽名外觀有所不同。惟若依此辯
    解，則被告顯然明知丁○○並未獲得林東恆同意擔任保證人
    ，蓋倘林東恆確有同意擔任保證人之意，本得授權他人代為
    簽名蓋章，其僅需在嗣後對保時表示同意之意思即可，換言
    之，簽名字跡是否相同，並不妨害林東恆擔任保證人之效力
    ，僅在林東恆尚未明確表示同意擔任保證人之前，始有刻意
    造假之必要，是被告辯稱其對丁○○並未獲得林東恆同意擔
    任保證人一情完全沒有預見或認知云云，顯非可採。再依證
    人丁○○所述：「（問：室友是被告找來要簽林東恆的名字
    嗎？）應該是被告開口去找室友來簽林東恆名字，當時我也
    有同意被告去找室友來簽名。」、「（問：你如何跟被告說
    ，被告才會去找室友來簽林東恆的名字？）我們在貸款前就
    有說，因為車子要登記在被告名下，林先生什麼保障都沒有
    ，萬一將來被催繳的話，林先生要負責，所以我就告訴被告
    ，保證人的部分我們來負責就好了，因為當時我們的想法是
    繳款我們可以控制。」、「（檢察官問：沒有經過林東恆同
    意簽名，被告是否知情？）被告知道。」、「（檢察官問：
    是何人提議要找室友簽名？）我忘記何人提出，但是是我們
    討論提出來的。」、「被告知道林東恆是不來簽名的，所以
    這時候需要一個人來簽林東恆的名字，我不知道被告是否同
    意及對這件事情是非看法，但是他是這麼做了。」、「（問
    ：被告是否一開始就知道本案借款不會真的有保證人來簽名
    ？）是的。」（以上證詞參酌上揭筆錄）。依丁○○上開證
    詞，可知本案被告與丁○○彼此間早就知悉林東恆不會前來
    簽名擔任保證人，且被告與丁○○亦確實知悉未獲得林東恆
    同意擔任保證人，於此情形下，被告邀請不詳姓名年籍資料
    之第三人冒林東恆名義簽名，顯然僅係利用不知情之第三人
    遂其偽造本票、附條件買賣契約書之目的，就被告而言，仍
    應認為係本案偽造本票、附條件買賣契約書等行為之行為人
    。其次，被告於偵查時亦明確坦承確實在未親自獲得林東恆
    應允情形下，應丁○○之要求，由其向室友央求代簽，足見
    被告對於要求他人代簽名可能係侵害他人權利一節，在主觀
    上應有認知。
  2.此外，復有告訴代理人即日聯公司之職員甲○○及被害人乙○○指述，且有上揭附條件買賣契約書、本票、民事起訴狀
    、委任辦理附條件買賣交易事項合約、承諾書等在卷可資佐
    證，是本案事證明確，被告上揭行使偽造文書及有價證券等
    犯行足堪認定，應依法論科。
三、適用法律：
  (一)論罪：
  1.核被告意圖供行使之用，而偽造屬有價證券之本票，所為係
    犯刑法第201條第1項之罪。又行使該偽造之本票，所為係犯
    同法第201第2項之罪，惟行使偽造本票之輕罪行為，為偽造
    本票之重罪行為所吸收，不另論罪。又偽造私文書，足以生
    損害於他人，復持向他人行使，所為係犯刑法第216條、第
    210條之行使偽造私文書罪。而其偽造署押及盜用印章之行
    為，均為偽造私文書之部分階段行為；另其偽造私文書之低
    度行為，應為行使偽造私文書之高度行為所吸收，均不另論
    罪，而應依同法第210條之規定處斷。另被告意圖為自己不
    法之所有，以詐術使人本人之物交付，所為係犯刑法第339
    條第1項之罪，被告利用不知情之第三人為上開偽造私文書
    及有價證券之行為，為間接正犯，仍應以正犯論處。又被告
    與丁○○就上開犯行有犯意聯絡及行為分擔，應論以共同正
    犯。檢察官起訴法條雖漏列刑法第201條之罪，惟此部分經
    本院告知有可能追加起訴法條後，業經公訴人當庭補正，自
    應認為業已合法起訴，附此敘明。
  2.次按，丁○○於行為時任職於告訴人日聯公司，受日聯公司
    委託負責審核附條件買賣契約之對保業務，為受委任為他人
    處理事務之人，丁○○明知本案保證人並未答應擔任保證人
    ，且未親自簽名，竟與被告謀議偽造本票及上揭附條件買賣
    等相關文件，並分擔構成要件之行為，顯已違背其任務，損
    害本人即日聯公司之利益，被告丙○○於行為時雖非日聯公
    司員工，惟其與日聯公司員工丁○○共犯刑法第342條第1項
    之背信罪，自應依刑法第31條第1項之規定（詳後述），以
    刑法第342條第1項背信罪之共犯論處。起訴法條雖漏未論述
    被告此部分之罪名，惟起訴事實已經載明，本院自得予以審
    究。核被告所為，另犯刑法第342條第1項之背信罪。
  (二)科刑
  1.刑法修正後之新舊法比較─
    本件被告行為後，刑法業於94年2月2日修正公布，並於95年
    7月1日起施行，依刑法第2條第1項規定：「行為後法律有變
    更者，適用行為時之法律。但行為後之法律有利於行為人者
    ，適用最有利於行為人之法律。」按依上開刑法第2條第1項
    規定適用「最有利於行為人之法律」，既曰法律，自較刑之
    較圍為廣，比較時應就罪刑有關之共犯、未遂犯、連續犯、
    牽連犯、結合犯以及累犯加重、自首減輕、暨其他法定加減
    原因、與加減例等一切情形，綜其全部之結果，而為比較，
    再適用最有利於行為人之法律處斷；又比較裁判前之法律孰
    為有利於行為人時，應就罪刑有關之一切情形，比較其全部
    之結果，而為整個之適用，不能割裂而分別適用有利益之條
    文，此有最高法院24年上字第4634號、27年上字第2615號判
    例可供參考。因刑法關於共犯、身分犯、連續犯及牽連犯等
    之規定均已於本次修法時予以修正，就修法前後之相關規定
    比較修正前後之法律適用：
  (1)共犯之比較適用─
    刑法第28條原規定：「二人以上共同實施犯罪之行為者，皆
    為正犯。」，修正後，刑法第28條改為：「二人以上共同實
    行犯罪之行為者，皆為正犯。」。故刑法關於共犯之規定，
    僅將原「實施」改規定為「實行」，雖修正後「實行」之文
    義似有限縮共同正犯成立範圍，惟該法條立法理由明文包含
    共謀共同正犯在內，則修正前後成立共犯之範圍相同，對被
    告即無利或不利可言，自應依刑法第2條第1項前段之規定，
    適用修正前刑法第28條之規定，論以共犯。
  (2)身分犯之比較適用─
    刑法第31條第1項原規定：「因身分或其他特定關係成立之
    罪，其共同實施或教唆幫助者，雖無特定關係，仍以共犯論
    。」，修正後，刑法第31條第1項因配合上開同法第28條及
    第29條教唆犯、第30條從犯之修正，條文內容亦一併修正為
    ：「因身分或其他特定關係成立之罪，其共同實行、教唆或
    幫助者，雖無特定關係，仍以正犯或共犯論。但得減輕其刑
    。」，併增設但書規定得減輕其刑，經比較新舊法之結果，
    似以被告行為後即裁判時之新法得減輕其刑之規定較為有利
    於被告。
  (3)牽連犯之比較適用─
    被告丙○○與丁○○二人所犯行使偽造私文書、行使偽造有
    價證券罪、詐欺罪及背信罪等罪間，有方法、目的之牽連關
    係，依行為時之刑法第55條後段之規定為牽連犯，應從較重
    之行使偽造有價證券罪處斷；惟在刑法修正後，因已刪除第
    55 條後段牽連犯之規定，此項刪除雖非犯罪構成要件之變
    更，但將使得被告所犯具有方法、目的之牽連關係的上開各
    罪均須予分別論罪、併合處罰，由以一罪論變成以數罪論，
    再定其應執行刑，顯已影響行為人刑罰之法律效果，自屬法
    律已有變更，經比較新舊法之結果，以被告行為時之舊法即
    採牽連犯之規定論處較為有利於被告。
  2.綜上，依共犯、身分犯、牽連犯等修法前之比較結果，復參
    照上開最高法院判例認為罪刑應整個適用，不能割裂而分別
    適用有利益條文之見解，自應以修正前刑法之相關規定對被
    告較為有利，而一體適用刑法修正前上開規定。
  (三)論罪之適用
  1.共同正犯
    被告與丁○○二人間就上開偽造有價證券、行使偽造私文書
    、詐欺及背信之犯行，均有犯意之聯絡與行為之分擔（被告
    就背信罪部分係因上開刑法第31條第1項規定之身分關係而
    得論處，已如前述），均為共同正犯。
  2.牽連犯
    被告與丁○○二人所犯上開各罪間，有方法、目的之牽連關
    係，依修正前之刑法第55條後段之規定為牽連犯，應從較重
    之偽造有價證券罪處斷。
  (四)審酌減刑後之科刑─
    爰審酌被告與丁○○二人係因生活急需週轉現金而犯罪，其
    等之行為雖已嚴重違背被害人日聯公司與林東恆之權利，並
    使得日聯公司與林東恆之信譽受損，影響告訴人林東恆日後
    之票據信用，惟考量被告與丁○○二人在偽造本票及附條件
    買賣相關文件並持以行使後，所有債務均由被告二人自行償
    還，並未對日聯公司或林東恆造成實際上之財物損失，且已
    就剩餘債務與日聯公司達成和解，證人林東恆亦表示不再追
    究；再按，被告行為後，刑法第57條、第59條之規定，業於
    94 年1月7日修正公布，並於95年7月1日施行，前開規定，
    為法院就刑之裁量及酌減審認標準見解之明文化，非屬法律
    之變更（最高法院95年第8次刑事庭會議決議參照），經衡
    量被告所造成之上開損害尚未達到混亂社會經濟秩序之重大
    危害，在客觀上足以引起一般同情，且念其素行尚佳，僅因
    一時思慮不周而觸犯重典，其犯罪之情狀，尚非不可憫恕，
    雖宣告法定刑最低度刑猶嫌過苛，應依刑法第59條之規定減
    輕其刑後，量處如主文所示之刑。
  (五)緩刑─
    又按被告於犯罪行為後，95年7月1日修正施行之刑法第74條
    關於緩刑之規定亦有修正，依最高法院95年第8次刑事庭會
    議第7點決議：「犯罪在新法施行前，新法施行後，緩刑之
    宣告，應適用新法第七十四條之規定。」。被告前未曾受過
    有期徒刑以上刑之宣告，有臺灣新竹地方法院檢察署刑案資
    料查註紀錄表及臺灣高等法院被告全國前案紀錄表各1份在
    卷足參，其經本次偵、審過程中之種種教訓後，今後當知所
    警惕，目前上開偽造有價證券行使後造成之債務亦已處理完
    畢，信其應無再犯之虞，本院認前開對其所宣告之刑，以暫
    不執行為適當，爰併依修正後刑法第74條第1項第1款之規定
    ，諭知緩刑3年，以勵自新。
  (六)沒收─
    偽造之本票壹紙、附條件買賣契約書、授權書上偽造之「林
    東恆」署押參枚及印文肆枚，應分別依刑法第205條及第219
    條規定，宣告沒收。至偽刻之「林東恆」印章一枚，因已遺
    失，復未扣案，爰不另為沒收之宣告，附此敘明。
四、適用之法條：
    依刑事訴訟法第299條第1項前段、刑法第2條第1項、第201
    條第1項、第205條、第210條、第216條、第339條第1項、第
    342條第1項、第59條、第74條第1項第1款；修正前第28條、
    第31條第1項、第55條後段；刑法施行法第1條之1、罰金罰
    鍰提高標準條例第1條，判決如主文。
本案經檢察官林鳳師到庭執行職務。
中　　華　　民　　國　　96　　年　　3 　　月　　26　　日
                    刑事第二庭審判長法　官　   汪漢卿
                                    法  官     鄭子俊
                                    法  官     方鴻愷
以上正本證明與原本無異。
如不服本判決應於收受本判決後十日內向本院提出上訴書狀，其
未敘述上訴理由者，並得於提起上訴後十日內向本院補提理由書
狀( 均須按他造當事人之人數附繕本 )「切勿逕送上級法院」。
中　　華　　民　　國　　96　　年　　3 　　月　　26　　日
                                    書記官　   陳秀子
附錄本案論罪科刑法條全文：
中華民國刑法第201條
（有價證券之偽造變造與行使罪）
意圖供行使之用，而偽造、變造公債票、公司股票或其他有價證
券者，處3年以上10年以下有期徒刑，得併科3千元以下罰金。
行使偽造、變造之公債票、公司股票或其他有價證券，或意圖供
行使之用，而收集或交付於人者，處1年以上7年以下有期徒刑，
得併科3千元以下罰金。
中華民國刑法第210條
（偽造變造私文書罪）
偽造、變造私文書，足以生損害於公眾或他人者，處 5 年以下有
期徒刑。
中華民國刑法第216條
（行使偽造變造或登載不實之文書罪）
行使第 210 條至第 215 條之文書者，依偽造、變造文書或登載
不實事項或使登載不實事項之規定處斷。
中華民國刑法第339條
（普通詐欺罪）
意圖為自己或第三人不法之所有，以詐術使人將本人或第三人之
物交付者，處5年以下有期徒刑、拘役或科或併科1千元以下罰金
。
以前項方法得財產上不法之利益或使第三人得之者，亦同。
前二項之未遂犯罰之。
中華民國刑法第342條
（背信罪）
為他人處理事務，意圖為自己或第三人不法之利益，或損害本人
之利益，而為違背其任務之行為，致生損害於本人之財產或其他
利益者，處5年以下有期徒刑、拘役或科或併科1千元以下罰金。
前項之未遂犯罰之。
